【裁判字號】    88,上更(一),62
【裁判日期】    890125
【裁判案由】    遷讓房屋
【裁判全文】
臺灣高等法院臺南分院民事判決  八十八年度上更(一)字第六十二號  Ｊ
      上  訴  人  丙  ○  ○
      訴訟代理人  高  原  茂  律師
      被上訴人    乙  ○  ○.
      訴訟代理人  甲  ○  ○  .
右當事人間請求遷讓房屋事件，上訴人對於中華民國八十七年二月九日臺灣嘉義地方
法院第一審判決（八十七年度訴字第二三號）提起上訴，經判決後，由最高法院發回
更審，本院判決如左：
      主      文
上訴駁回。
第二審及發回前第三審訴訟費用由上訴人負擔。
      事      實
甲、上訴人方面：
一、聲明：求為判決：（一）原判決廢棄。（二）被上訴人應將坐落嘉義市○○里○
    ○路三九四號之房屋如原判決附圖所示地面層一○三‧九七平方公尺第二層五
    四‧三七平方公尺遷讓交還上訴人及其他共有人。（三）上訴人願供擔保，請准
    宣告假執行。（四）第一二審及發回前第三審訴訟費用均由被上訴人負擔。
二、陳述：除與第一審及發回前第二審判決記載相同者，予以引用外，另補稱略以：
（一）關於當事人之認定部分：
１、查本事件上訴人起訴之對象即認無權占有系爭房屋者係紅娘攝影禮服社無誤，乃
    因紅娘攝影禮服社既不是法人團體，亦不是非法人團體，而係獨資經營之商號，
    依法並無當事人能力，故於獨資商號起訴或被訴時，實務上向以該商號主人為當
    事人，同時將獨資商號名稱併予表明，例如「〤〤商號即張〤〤」或「王〤〤即
    〤〤商號」，而根據被上訴人提出之營利事業登記證資料，得知本件被告紅娘攝
    影禮服社之負責人係乙○○，從而上訴人將被上訴人名稱「紅娘攝影禮服社」與
    其負責人「乙○○」同時表明，記載為「被上訴人乙○○即紅娘攝影禮服社」應
    屬正確無誤。
２、原判決以為，系爭房屋係被上訴人乙○○之配偶甲○○向李美諍母子四人承租，
    用以經營紅娘攝影禮服社，而紅娘攝影禮服社業務實際上係由甲○○執行，被上
    訴人僅係名義負責人而已，故實際占有該房屋亦即對系爭房屋有事實上管理力之
    人為被上訴人之配偶甲○○，並非紅娘攝影禮服社掛名之名義負責人乙○○，且
    有戶籍登記簿謄本可稽，顯示乙○○一直未曾在系爭房屋居住過，因認乙○○縱
    為紅娘攝影禮服社之名義負責人，對系爭房屋既無事實上之管理力，亦不能認為
    係占有輔助人等語，惟查被上訴人乙○○之配偶甲○○亦不曾住在系爭房屋，此
    有前審八十七年四月十四日庭訊筆錄記載：法官問證人李美諍「紅娘攝影人有否
    住於此︵指系爭房屋︶」，答：「沒有，他們並不住在那裡，只是攝影而已」可
    憑，另從勘驗現場之結果亦可知整個標的物是紅娘攝影禮服社在使用，被上訴人
    乙○○及其配偶甲○○並未住在那裡，從而被上訴人所舉證據，實不足為證明被
    上訴人乙○○非紅娘攝影禮服社之負責人。
３、按公司或商號負責人之登記，如營利事業登記證上負責人姓名之記載乃一種對外
    之公示，在依法自由交易的社會，該類憑證所為之公示應有為使一般民眾或政府
    機關信賴其為真實之基本功效存在，倘僅憑訴外人甲○○片面爭辯「係伊在經營
    紅娘攝影禮服社，因民間算筆劃討吉利之習俗，而以其配偶即被上訴人乙○○為
    名義負責人」等語即得為被上訴人乙○○推卸責任，原審更因此認定上訴人所起
    訴之對象錯誤，而上開此種合法憑證之記載在無其他積極之反證下反不容置信，
    則政府依法核發各類憑證之意義何在，蓋是否只是掛名負責人乃紅娘攝影禮服社
    內部問題，外人並無從得知，亦無應事前調查實情之義務，被上訴人乙○○既然
    對外公示其為紅娘攝影禮服社之負責人，在無任何積極之反證下，其應對外代表
    紅娘攝影禮服社承擔責任。
（二）關於租賃契約之效力部分：
１、查該系爭房屋全部共有人中，除了李美諍母子四人以外，包括上訴人在內之其他
    共有人均未曾授權予李美諍，此觀前審八十七年六月十八日之勘驗筆錄所載：法
    官問共有人之一的張仟芳：「七十二年開設紅娘禮服店是誰經營，有否開家庭會
    議同意出租」？答：「誰經營我不知道，沒開家庭會議，是開設禮服店後我才知
    道」，問：「有否同意與紅娘禮服店之租約由大嫂處理」？答：「沒有」，問：
    「有沒有收到大嫂給的租金」？答：「沒有」，問：「是否同意出租給紅娘禮服
    店」？答：「後來才知道，也未經我同意」，問：「現在是否願意追認」？答：
    「甲○○我不認識，此契約我不同意，訂立時間十五年太久」等等，由此可知被
    上訴人所謂李美諍「代表」其他共有人與之簽訂租賃契約，即非屬實，乃李美諍
    母子四人未徵得全體共有人包括上訴人在內之同意，擅自將系爭房屋出租，明顯
    違反民法第八百十九條第二項之規定，從而無論承租人係被上訴人乙○○或其配
    偶甲○○，該租賃契約對於上訴人均為無效，關於此部份，原審判決顯然未作任
    何論斷，何況該租賃契約明顯係臨訟通謀虛偽訂立，且李美諍擅自列名上訴人及
    另共有人張仟芳為出租人，顯然亦涉有偽造文書罪嫌。
（三）無效租賃契約與無權占有標的物之關係：
１、查被上訴人乙○○所抗辯該系爭房屋之真正承租人係其丈夫甲○○，被上訴人乙
    ○○僅係紅娘攝影禮服社之掛名負責人，縱為屬實，然從營利事業登記證觀之，
    該系爭房屋之現占有人，確係被上訴人乙○○即紅娘攝影禮服社無訛︵因紅娘攝
    影禮服社之營利事業登記證上記載之負責人係乙○○︶。又根據訴外人甲○○所
    言，承租系爭房屋即係用以經營紅娘攝影禮服社，是依前項說明，租賃契約既屬
    無效，則無論實際簽訂契約之承租人是誰，紅娘攝影禮服社均構成無權占有，實
    無庸置疑，惟原審判決竟認「上訴人爭執未曾委請共有人李美諍代表簽訂租賃契
    約，此有權代理或無權代理之認定，僅涉及租賃契約之效力問題，並不影響事實
    上系爭房屋之係由何人占有，對判決結果即無影響」，該判決理由有明顯的矛盾
    存在，蓋租賃契約無效，即同無租賃契約之存在，則何來合法之占有人，顯然不
    論被上訴人或其夫甲○○在無有效契約之憑恃下所為之占有，即屬無權占有，從
    而租賃契約之有效與否，當然對判決結果有最直接之影響，是原判決立論有違論
    理及經驗法則。
  綜上言之，證人李美諍在未經系爭房屋之其他共有人同意之下與任何人所簽訂之房
  屋租賃契約，自屬無效契約，被上訴人無權占有系爭房屋等情，即為不爭之事實，
  從而共有人之一的上訴人基於所有權人之地位，依法訴請被上訴人遷讓房屋，實非
  無理由。
三、證據：援用第一審及發回前第二審之證據方法。
乙、被上訴人方面：
一、聲明：求為判決如主文所示。
二、陳述：除與第一審及發回前第二審判決記載相同者，予以引用外，另補稱略以：
    負責人雖登記為被上訴人名義，惟實際均係被上訴人之夫甲○○經營，且所有之
    設備、器材均為甲○○出資購買，因為筆畫、流年考量，才以被上訴人名義為負
    責人。
三、證據：除援用第一審及發回前第二審之證據方法外，另補提見證書四紙為證，並
    聲請訊問證人高月貞、李美諍。
      理      由
一、上訴人起訴主張：系爭房屋係伊與訴外人張仟芳、李美諍、張尹齡、張凱堯、張
    喬舜所共有，詎共有人李美諍、張尹齡、張凱堯、張喬舜等母子四人未徵得全體
    共有人同意，於民國七十二年六月十六日起，即擅自將系爭房屋出租與被上訴人
    迄今，該租賃契約對伊自屬無效，被上訴人為無權占有人；並否認全體共有人曾
    委請李美諍代表與被上訴人簽訂租賃契約，李美諍未獲授權，所謂「代表」全體
    共有人簽訂租約，即非屬實；被上訴人乙○○係紅娘攝影禮服社營利事業登記證
    之掛名負責人，應為系爭房屋之現占有人等情，爰本於民法八百二十一條共有人
    之物上請求權之法律關係，求為判決被上訴人應將系爭房屋遷讓交還上訴人及其
    他共有人云云。
二、被上訴人則以：系爭房屋係伊配偶甲○○所承租，經營紅娘攝影禮服社，而紅娘
    攝影禮服社業務由甲○○執行，且所有之設備、器材均為甲○○出資購買，因為
    筆畫、流年考量，才以被上訴人名義為負責人，被上訴人並未占用系爭房屋等語
    ，資為抗辯。
三、本件上訴人起訴主張：系爭房屋為上訴人與其他共有人共有，所有權應有部分：
    上訴人及訴外人張仟芳各為三分之一，餘訴外人張尹齡、張凱堯、張喬舜及李美
    諍等四人各為十二分之一之事實，業據提出建物登記謄本一份在卷可按，固堪信
    為真實。然上訴人係主張被上訴人無權占有系爭房屋，是則被上訴人是否占有系
    爭房屋，及其占有是否無法律上泉源，厥為本件訴訟首應探究爭點。
四、查：
（１）上訴人另主張共有人李美諍、張尹齡、張凱堯、張喬舜等母子四人未徵得系爭
      房屋全體共有人同意，於民國七十二年六月十六日起，即擅自將系爭房屋出租
      與被上訴人經營紅娘攝影影禮服社迄今之事實，固據上訴人於原審提出嘉義市
      稅捐稽徵處函一紙為證（原審卷第五頁），惟為被上訴人否認；而上訴人所提
      出之前開嘉義市稅捐稽徵處八十六年十月二十九日八六嘉市稅工字第八六七三
      九八六九號函，其上係記載：「紅娘攝影禮服社現任負責人為乙○○，其歷任
      負責人如下：陳振崑（七十二年六月十六日至七十七年十二月二十八日）、孫
      清水（七十七年十二月二十九日至八十年三月四日）、李水勝（八十年三月五
      日至八十二年六月十七日）」等情，核與證人李美諍於本院八十八年十二月十
      日行準備程序時到場證述：在甲○○承租前，就有紅娘攝影禮服社（七十二年
      成立），甲○○是在八十二年租的，機器及設備是甲○○頂讓下來，因為頂讓
      之前必須告訴我，讓我知道，至於頂讓價額多少，我就不知道，原來承租的人
      是李水勝等情節相符，足證被上訴人並非自七十二年六月十六日起，任紅娘攝
      影禮服社之負責人甚明；上訴人主張被上訴人自七十二年間起即向訴外人李美
      諍承租而占有系爭房屋云云，與事實不符，不足採信。
（２）再被上訴人抗辯系爭房屋係伊配偶甲○○所承租，經營紅娘攝影禮服社，而紅
      娘攝影禮服社業務由甲○○執行，且所有之設備、器材均為甲○○出資購買，
      因為筆畫、流年考量，才以被上訴人名義為負責人，被上訴人並未占用系爭房
      屋等情，業據被上訴人於原審提出被上訴人及甲○○之身分證影本二份、紅娘
      攝影禮服社營利事業登記證及系爭房屋租賃契約書影本各一件（原審卷第十八
      頁至二五頁），及於本院提出見證書四件為證，並經證人即實際占有現並居住
      系爭房屋未出租部分之共有人李美諍、併紅娘攝影禮服社員工高月貞於本院八
      十八年十二月十日行準備程序時分別到場證述明確。
（３）上訴人雖另爭執該租賃契約係被上訴人與證人李美諍臨訟串謀、偽造，否認為
      真正；惟證人即具名立約人李美諍於本院八十八年十二月十日行準備程序時到
      場證述：在甲○○承租前，就有紅娘攝影禮服社（七十二年成立），甲○○是
      在八十二年租的，機器及設備是甲○○頂讓下來，因為頂讓之前必須告訴我，
      讓我知道，至於頂讓價額多少，我就不知道，原來承租的人是李水勝，承租時
      甲○○夫婦都有來，是甲○○和我談的，押租金二十四萬元現金，因我住樓上
      ，月租金都是我下樓收取，甲○○夫婦沒住在店內，被上訴人有時會帶小孩到
      店裡，沒見過被上訴人招呼客人或指導店內小姐等語；另證人高月貞於本院八
      十八年十二月十日行準備程序期日，亦進一步證述：甲○○原來是在（嘉義市
      ○○○路金馬獎禮服公司上班，後來金馬獎頂讓後，我離職，約隔了一年，在
      八十四年七月十日才到紅娘上班，是甲○○找我去的，客人是自己來的，被上
      訴人是老闆娘，不負責店內工作，她只是偶爾煮菜到公司來，約一星期一次，
      而且業務她也不了解，無法過問，來時大家噓寒問暖而已，她們沒有住在店內
      ，房子是甲○○租的等語明確，核與被上訴人提出前開房屋租賃契約書所載內
      容相符，是則系爭房屋確係被上訴人之夫向李美諍承租者，當無疑義，此外復
      無其他證據，證明被上訴人曾向上訴人之共有人李美諍等四人承租系爭房屋，
      上訴人主張被上訴人向訴外人李美諍承租系爭房屋者，尚無足採。
（４）至於上訴人雖否認委請訴外人李美諍代理系爭房屋全體共有人與甲○○簽訂租
      賃契約等語，惟訴外人李美諍縱然為無權代理，僅係訴外人甲○○（即被上訴
      人之夫）不得主張該租賃契約對於上訴人生效而已，與系爭房屋實際由訴外人
      甲○○占有，抑或由被上訴人占有之事實無干，上訴人既係主張被上訴人為無
      權占有系爭房屋，仍應就被上訴人是否對於系爭房屋確有事實上管領力舉證證
      明，與訴外人李美諍與甲○○間之租賃契約是否有效並無直接關係。上訴人僅
      以訴外人李美諍無權代理其餘共有人與訴外人甲○○簽訂房屋租賃契約，租賃
      契約無效，逕認被上訴人即有何無權占有系爭房屋云云，亦不足採。
    綜前所述，被上訴人抗辯被上訴人之夫甲○○為經營紅娘攝影禮服社，因民間算
    筆劃討吉利之習俗，以其配偶即被上訴人乙○○為名義負責人，而向實際居住管
    理系爭房屋之上訴人共有人李美諍等人承租系爭房屋，伊並未實際參與業務經營
    ，系爭房屋由伊配偶甲○○承租而經營該禮服社，所有頂讓費用及紅攝影禮服社
    一切機器、設備費用均由甲○○出資  被上訴人並未占用系爭房屋者，與事實相
    符，應堪採信；至於上訴人並無其他證據，徒以系爭房屋位處商業區○○地段，
    租金過低，租期長達十五年，又無簽約日期云云爭執系爭租約為虛偽，即非可採
    。
五、按民法第八百二十一條規定，各共有人對於第三人，固得就共有物之全部，為本
    於所有權之請求。惟按對於物有事實上管領之力者，為占有人，同法第九百四十
    條亦定有明文。故各共有人對於無權占有或侵奪共有物者，訴請遷讓房屋，請求
    返還共有物之訴，仍應以實際占有該房屋即對該房屋有事實上管領力之人為排除
    對象，始足當之。系爭房屋既係由被上訴人之配偶甲○○向李美諍等人所承租，
    經營紅娘攝影禮服社，而紅娘攝影禮服社業務由甲○○執行，且所有之設備、器
    材均為甲○○出資購買，已如前述，更且被上訴人乙○○原住嘉義市○區○○里
    ○○鄰○○路五三七號之七○二樓曾金城戶內，民國八十年四月十二日遷入美源
    里二一鄰杭州四街五四號二樓，民國八十三年七月十八日住址變更為嘉義市○區
    ○○里○鄰○○路○段一九九號，有戶籍登記簿謄本在卷可按，是被上訴人亦未
    在系爭房屋居住，準此，甲○○承租系爭房屋，用以經營紅娘攝影禮服社，且實
    際執行紅娘攝影禮服社之業務，是以實際占有該房屋亦即對系爭房屋有事實上管
    領力之人，應係被上訴人之夫甲○○；被上訴人雖於營利事業登記證上，登記紅
    娘攝影禮服社之負責人，然其既未實際執行紅娘攝影禮服社之業務，對業務並不
    了解，復未過問業務情形，被上訴人抗辯因為考量筆畫、流年因素，而以被上訴
    人名義登記為負責人者，與台灣民間習俗尚無不合，應堪採信。
六、上訴人雖另主張其起訴之對象係紅娘攝影禮服社，因紅娘攝影禮服社為獨資經營
    之商號，依法並無當事人能力，而被上訴人既係紅娘攝影禮服社登記之負責人，
    乃以其為訴訟之對造云云；惟按獨資商號，既無當事人能力，苟個人獨資經營商
    號，對外皆以所經營之商號名義營業，仍屬個人之事業，該商號若因業務涉訟，
    應以經營該商號之個人為訴訟當事人；本件上訴人起訴自始均主張獨資商號紅娘
    攝影禮服社係被上訴人所經營云云，既經被上訴人反證證明為其夫甲○○所經營
    ，已如前述，雖被上訴人之夫甲○○為考量筆畫、流年因素，致紅娘攝影禮服社
    之實際負責人與其向政府主管機關為營業登記之負責人名義不同，不論相關之人
    就登記事項有何登記不實情事，及是否因之應依相關行政法規負責，惟此等登記
    事項僅係主管機關為達課稅目的所為之行政管制措施，亦難僅憑該等登記，逕認
    本件紅娘攝影禮服社即為被上訴人獨資經營，上訴人上開主張亦無足採。
七、綜上所述，本件被上訴人既未對系爭房屋有事實上之管領力，縱然為紅娘攝影禮
    服社之名義負責人，亦非系爭房占有人，且不能認為係占有輔助人。上訴人因其
    為系爭房屋共有人，以被上訴人為對象，本於所有權之作用訴請被上訴人遷讓交
    還系爭房屋予伊及共有人，即為無理由，應予駁回。其假執行之聲請亦失所附麗
    ，應併予駁回。原審為上訴人敗訴之判決，及駁回其假執行之聲請，並無不合。
    上訴意旨指摘原判決不當，求予廢棄改判，為無理由，應予駁回。
八、據上論結，本件上訴為無理由，依民事訴訟法第四百四十九條第一項、第七十八
    條，判決如主文。
中      華      民      國    八十九    年      一      月    二十五    日
                                    臺灣高等法院臺南分院民事第二庭
~B1審判長法官  吳    志    誠
~B2      法官  葉    居    正
~B3      法官  李    文    賢
右為正本係照原本作成。
不得上訴。
中      華      民      國    八十九    年      一      月    二十七    日
~B法院書記官  劉    清    洪


司法院資訊處製作；財團法人民間司法改革基金會備份。
